臺灣高等法院刑事判決　　　　　　　　94年度上訴字第1965號
上　訴　人　臺灣臺北地方法院檢察署檢察官
被　　　告　甲○○○
選任辯護人　林美倫律師
選任辯護人　陳豪杉律師
選任辯護人　吳建昌律師
上列上訴人因被告貪污治罪條例等案件，不服臺灣臺北地方法院
93 年度訴字第1409號，中華民國94年5月24日第一審判決（起訴
案號：臺灣臺北地方法院檢察署92年度偵字第 19964號），提起
上訴，本院判決如下：
    主  文
上訴駁回。
    事  實
一、公訴意旨略以：被告甲○○○係國立臺灣博物館（下稱臺灣
    博物館）之副研究員，為依據法令從事公務之人員。民國88
    年間，甲○○○將前國立臺灣大學教授朱耀沂在臺灣大學教
    授昆蟲學之講義整理，交由黎瑞鈴繕打後，暫訂書名為「昆
    蟲的學名」，向臺灣博物館出版品審核委員會提出出版申請
    ，後改名為「熱帶昆蟲學」，於89年 2月間，經審核通過，
    提列為該館88年度下半年及89年度出版專書。嗣於89年4 月
    間，甲○○○、朱耀沂二人與臺灣博物館簽訂「編印出版書
    刊協議書」，約定由臺灣博物館編印出版該書，並於出版後
    核實支付稿費與圖片費。甲○○○則於該書出版前，與朱耀
    沂另就臺灣博物館所支付之酬金，協議由甲○○○分得三分
    之一，餘則歸朱耀沂取得。詎甲○○○明知朱耀沂及負責該
    書繕打之黎瑞鈴二人，並未實際拍攝照片供該書作為插圖之
    用，竟意圖為自己及第三人不法之所有，於89年12月間，利
    用核算請領該書稿費、圖片費並登載於職務上文書之機會，
    將免費引用自國外著作之 333張照片，以每張新臺幣（下同
    ）三百元計價，分別虛列為朱耀沂自費攝影 122張，圖片費
    三萬六千六百元、黎瑞鈴自費攝影 211張，圖片費六萬三千
    三百元，並於「國立臺灣博物館出版品稿費、圖片費計算表
    」內虛偽登載：「因會計年度結束在即，作業時間緊迫，國
    外作者圖片部分由黎瑞鈴代為領取轉發」等不實內容，持以
    申領費用，足以生損害於臺灣博物館對出版品圖片費核算管
    理之正確性，並使臺灣博物館經辦人員陷於錯誤，如數核給
    上開虛報圖片費用共計九萬九千九百元。甲○○○則於臺灣
    博物館核撥後，將上開圖片費充作不知情之朱耀沂所取得之
    出書報酬，並未轉發予外國作者。因認被告甲○○○涉犯貪
    污治罪條例第5條第1項第2款、刑法第216條、第 214條、第
    339條第1項之罪嫌。
二、按犯罪事實應依證據認定之，無證據不得認定其犯罪事實，
    又不能證明被告犯罪，應諭知無罪之判決，刑事訴訟法第15
    4條第2項、第301條第1項分別定有明文。次按認定不利於被
    告之事實，須依積極證據，苟積極證據不足為不利於被告事
    實之認定時，即應為有利於被告之認定，更不必有何有利之
    證據。又事實之認定，應憑證據，如未能發現相當證據，或
    證據不足以證明，自不能以推測或擬制之方法，以為裁判基
    礎。且認定犯罪事實所憑之證據，雖不以直接證據為限，間
    接證據亦包括在內；然而無論直接或間接證據，其為訴訟上
    之證明，須於通常一般之人均不致有所懷疑，而得確信其為
    真實之程度者，始得據為有罪之認定，倘其證明尚未達到此
    一程度，而有合理之懷疑存在時，尚難據為有罪之認定基礎
    （最高法院30年上字第 816號、40年臺上字第86號、76年臺
    上字第4986號判例參照）。次按被告否認其犯罪，雖得就公
    訴人所提之證據，提出反證或證明該項事證並非真實，但並
    無自證己罪之義務。申言之，不能以被告不能證明並無所指
    犯罪，即反證被告之犯罪即已成立（最高法院92年臺上字第
    4428號判決參照）。
三、次按刑法第339條第1項詐欺罪之成立，以意圖為自己或第三
    人不法所有，以詐術使人將本人或第三人之物交付為要件。
    所謂以詐術使人交付，必須被詐欺人因其詐術而陷於錯誤，
    若其所用方法，不能認為詐術，亦不致使人陷於錯誤，即不
    構成該罪，此亦有最高法院46年台上字第 260號判例足參。
    是行為人主觀上，倘非出於意圖為自己或第三人不法所有之
    詐欺犯意，或客觀上所用之方法不能認為詐術，即不得以該
    罪相繩。另查貪污治罪條例第 5條第1項第2款所規定利用職
    務上之機會，詐取財物之詐術手段，與刑法第339條第1項詐
    欺罪之詐術手段相同；故行為人所用手段，不能認為詐術，
    亦不致使人陷於錯誤，不能構成刑法第339條第1項詐欺罪，
    亦不能構成貪污治罪條例第 5條第1項第2款所規定利用職務
    上之機會，詐取財物罪。再按刑法第 214條所謂使公務員登
    載不實事項於公文書罪，須一經他人之聲明或申報，公務員
    即有登載之義務，並依其所為之聲明或申報予以登載，而屬
    不實之事項者，始足構成，若其所為聲明或申報，公務員尚
    須為實質之審查，以判斷其真實與否，始得為一定之記載者
    ，即非本罪所稱之使公務員登載不實，最高法院七十三年台
    上字第1710號著有判例可資參照。
四、本件公訴人指訴被告甲○○○涉犯前揭貪污治罪條例第 5條
    第1項第2款利用職務上機會詐取財物罪、刑法第 216條、第
    214條行使公務員登載不實文書罪、第 339條第1項詐欺取財
    罪等犯行，係以（一）被告甲○○○之供述、（二）證人朱
    耀沂之證詞、（三）證人黎瑞鈴之證詞、（四）被告甲○○
    ○與朱耀沂合著，臺灣博物館編印之「熱帶昆蟲學」一書、
    （五）臺灣博物館與甲○○○、朱耀沂簽訂之「編印出版書
    刊協議書」影本一份、（六）臺灣博物館出版品稿費、圖片
    費計算表影本一份、（七）被告甲○○○、證人朱耀沂、黎
    瑞鈴領款收據影本各一份、（八）國外原圖作者Bernard d'
    Abrera之信函一份等資為論據。
五、訊據被告甲○○○否認有何貪污治罪條例第 5條第1項第2款
    利用職務上機會詐取財物罪、刑法第216條、第214條行使公
    務員登載不實文書罪、第339條第1項詐欺取財罪等犯行，依
    辯護意旨，辯稱：被告在計算表內已經特別註明是黎瑞鈴代
    領，故並無施用詐術，而臺灣博物館也無陷入錯誤，「熱帶
    昆蟲學」一書所有圖片在著作上都已註明來源出處，是依著
    作權法合理引用，所有圖片除被告自繪圖片外，其他大部分
    是引用日本、澳洲著作，圖片作者都在國外，不可能為了壹
    張三百元搭機親自來領，只有列表請求代領外別無他途，而
    被告提出之申請表尚須經過層層行政系統審核，並無使人登
    載不實云云。
六、經查：
（一）本院核閱被告甲○○○與朱耀沂共同合著，由臺灣博物館
      編印出版「昆蟲的學名」乙書，所引用的圖片，均有標示
      原作者姓名及註明出處，此有該書可查（外放證物袋 ）;
      另查監察院於91年9月13日以（91）院台教字第091240029
      7 號函糾正臺灣博物館審核甲○○○與朱耀沂共同合著「
      昆蟲的學名」乙書，指出「台博館既明知本書內容圖片，
      均係引自國內外其他學者，並非甲○○○與另一作者自費
      拍攝……」，此有該糾正案文可稽（見偵字第 19964號卷
      第138、139頁），亦為相同認定。顯見被告甲○○○著書
      引用他人圖片，均有標示原作者姓名及註明出處，並無施
      用詐術。從而臺灣博物館承辦人員從該著作亦知曉被告係
      引用他人圖片，並無陷於錯誤。是被告縱有未經他人同意
      ，使用他人拍攝之圖片，且領取圖片費，有涉犯著作權法
      嫌疑（依著作權法第 100條規定須告訴乃論），但尚不符
      合公訴人指訴被告涉犯前揭貪污治罪條例第 5條第1項第2
      款利用職務上機會詐取財物罪之詐術構成要件及刑法第33
      9條第1項詐欺取財罪之詐術構成要件。
（二）本案經向國立臺灣博物館函查有關「本件被告未實際拍攝
      照片供該書作為插圖之用，免費引用國外著作照片，該館
      是否事前同意或知悉，若該館知悉，是否仍會如數給予該
      書稿費、圖片費等費用」，經國立臺灣博物館回函稱：「
      依本館出版品、稿費、圖片計算表之規定，有關稿費、圖
      片費之核算由作者自負，本館若知悉，不會如數給予該書
      稿費、圖片費等費用」，此有國立臺灣博物館九十四年一
      月二十八日臺博人字第0930003327號函一份可稽，且證人
      莊維成即當時國立臺灣博物館之館長秘書於原審審理中證
      稱：「（問：你們台博館回函提到，如果知道被告的圖片
      沒有得到授權，是不會支付一張三百元的費用）對」等語
      。顯然，國立臺灣博物館對於該館編印出版之著書，著作
      者免費引用他人著作照片，即不會核發圖片費用，如作者
      使用自己實際拍攝照片，就應發給費用，二種情形並不相
      同。故監察院於上揭糾正函文亦明確指出「該館既出版該
      書，且明知書中配合文字說明所使用之圖片，均引自國內
      外其他學者，竟未能於事先查證是否已取得授權同意使用
      。是該館徒以已訂有編印出版書刊協議書，由著作人自負
      著作權法一切責任，即對該書使用之圖片有無侵犯他人著
      作權不予查問，其處事態度顯然過於消極，致引起國外學
      者之抗議與訴訟，有損國家形象，核其行為，顯有疏失」
      。綜上，可認臺灣博物館對館內任何一筆經費支出均須實
      質審查，並非有人提出申請即要支付。而刑法第 214條所
      謂使公務員登載不實事項於公文書罪，須一經他人之聲明
      或申報，公務員即有登載之義務，並依其所為之聲明或申
      報予以登載，而屬不實之事項者，始足構成，若其所為聲
      明或申報，公務員尚須為實質之審查，以判斷其真實與否
      ，始得為一定之記載者，即非本罪所稱之使公務員登載不
      實。故本件被告縱於「國立臺灣博物館出版品稿費、圖片
      費計算表」內登載：「因會計年度結束在即，作業時間緊
      迫，國外作者圖片部分由黎瑞鈴代為領取轉發」等文字。
      事後，未依自己在計算書所記載的文字內容，將國外圖片
      費，轉發國外作者，亦是被告有涉犯著作權法嫌疑，但尚
      不符合公訴人指訴被告涉犯刑法第216條、第214條行使公
      務員登載不實文書罪之構成要件。
七、綜上，本件被告甲○○○與朱耀沂共同合著「昆蟲的學名」
    乙書，縱有未經他人同意，使用他人拍攝之圖片，且領取圖
    片費，有涉犯著作權法嫌疑（依著作權法第 100條規定須告
    訴乃論、其中國外學者之一Bernard d'Abrera曾提出自訴，
    於92年9月2日已撤回），但被告甲○○○之行為尚不符合公
    訴人指訴涉犯前揭貪污治罪條例第 5條第1項第2款利用職務
    上機會詐取財物罪、刑法第339條第1項詐欺取財罪及刑法第
    216條、第214條行使公務員登載不實文書罪之構成要件。至
    被告未經他人同意，使用他人拍攝之圖片，且領取圖片費，
    有涉犯著作權法嫌疑，應另由受害人提出合法告訴，在未經
    受害人提出合法告訴前，非本院所得審理。另臺灣博物館出
    版「昆蟲的學名」對書內配合文字說明所使用之圖片，均引
    自國內外其他學者，有查證不實之行政疏失，亦與公訴人指
    訴被告涉犯上揭犯行無涉；是本件並無積極證據足以證明被
    告有涉犯貪污治罪條例第 5條第1項第2款利用職務上機會詐
    取財物罪、刑法第339條第1項詐欺取財罪及刑法第 216條、
    第 214條行使公務員登載不實文書罪等犯行，此外，復查無
    其他積極證據證明被告有何上揭公訴人指訴犯行，揆諸前開
    說明，既不能證明被告犯罪，原審為被告無罪之諭知，於法
    並無不合。公訴人上訴意旨，仍執相同事證，認為被告涉有
    行使公務員登載不實公文書罪及詐欺取財罪，核無理由，應
    予駁回。
據上論斷，應依刑事訴訟法第368條，判決如主文。
本案經檢察官陳明光到庭執行職務。
中　　華　　民　　國　　94　　年　　12　　月　　13　　日
　　　　　　　　　刑事第八庭審判長法　官  吳　敦
　　　　　　　　　　　　　　　    法　官  許增男
　　　　　　　 　 　　　　　　　　法　官  沈宜生
以上正本證明與原本無異。
如不服本判決，應於收受送達後十日內向本院提出上訴書狀，其
未敘述上訴之理由者並得於提起上訴後十日內向本院補提理由書
（均須按他造當事人之人數附繕本）。
                                  書記官  陳雅加
中　　華　　民　　國　　94　　年　　12　　月　　16　　日
